【裁判字號】    93,訴,404
【裁判日期】    950413
【裁判案由】    損害賠償
【裁判全文】
臺灣桃園地方法院民事判決               93年度訴字第404號
原      告  翰林華城社區管理委員會
法定代理人  李穎義
訴訟代理人  沈朝標律師
複代 理 人  李宏文律師
被      告  戊○○
            丁○○
上 列 1 人
訴訟代理人  江仁俊律師
上列當事人間損害賠償事件，經本院於民國95年3月23日言詞辯
論終結，判決如下：
    主  文
被告戊○○應給付原告新台幣壹佰玖拾柒萬玖仟零肆拾貳元及自
民國九十三年四月七日起至清償日止，按年利率百分之五計算之
利息。
原告其餘之訴駁回。
訴訟費用由被告戊○○負擔百分之九十六，餘由原告負擔。
本判決第一項於原告以新台幣陸拾陸萬元為被告戊○○供擔保後
，得假執行。
原告其餘假執行之聲請駁回。
    事  實
甲、原告方面：
壹、聲明：
一、被告應連帶給付原告新台幣（下同）2,057,042 元及自起訴
    狀繕本送達被告之翌日起至清償日止，按年利率百分之5 計
    算之利息。
二、原告願供擔保，請准宣告假執行。
貳、陳述：
一、緣被告戊○○前自民國91年8 月1 日起至92年7 月31日止，
    擔任原告社區第9 屆管理委員會（下稱原告管委會）之財務
    委員一職，負責原告社區住戶管理費用之收取、支付應付帳
    款等事項。詎其竟於擔任上開財務委員期間，連續將其所收
    取及提領之應付費用、利息收入、管理費收入等共計2,057,
    042 元予以挪用侵占，其侵占明細如下：
（一）侵占原告在銀行定期存款162 萬元：原告存於新竹國際商
      業銀行（下稱新竹商銀）中原分行，帳號第0000000000號
      （原告誤載為第0000000000號帳號）之定期存款，其金額
      為180 萬元，因遭被告戊○○侵占，僅剩18萬元，戊○○
      為隱瞞犯行，將該筆定期存款金額由18萬元變造為180 萬
      元，核其此部分侵占之金額為162 萬元。
（二）侵占原告應支付服務廠商款計178,400 元：原告本應給付
      第三人龍鼎保全股份有限公司（下稱龍鼎保全公司）、全
      三菱實業有限公司（下稱全三菱公司）、永三消防有限公
      司（下稱永三消防公司）92年7 月份服務費各87,000元、
      42,000元、28,400元，支付第三人尤秀蘭92年7 月份薪資
      21,000元，總計178,400 元均遭被告戊○○侵占。
（三）侵占原告之存款利息收入計8,642 元：原告於91年12月4
      日計有2 筆（原告誤載為4 筆）各2,100 元、525 元，於
      91年12月23日（原告誤載為91年12月4 日）有1 筆2,841
      元，於92年1 月6 日（原告誤載為91年12月4 日）有2 筆
      各2,100 元、525 元，於92年6 月22日（原告誤載為92年
      6 月5 日）有1 筆551 元，共計8,642 元之利息收入，分
      別於上開日期入帳至原告設於新竹商銀中原分行第000000
      00000 號帳戶內，惟被告戊○○未記載於原告社區之收支
      明細表內而予以侵占。
（四）侵占管理費收入172,000 元：被告戊○○自91年8 月起至
      92年7 月止，向原告社區住戶收取管理費後，部分款項未
      記載於社區收支明細表內而予以侵占，共計侵占172,000
      元。
（五）侵占停車位租金78,000元：被告戊○○於任職原告管委員
      財務委員之上開期間，向原告社區住戶收取停車位租金後
      ，部分款項未入帳，共計侵占原告社區住戶繳納之停車位
      租金78,000元。
（六）總計上開金額為2,057,042 元。經原告管委員第10屆管理
      委員接任，於92年8 月5 日發現上情後，被告戊○○於同
      日書立道歉書及聲明書，而被告戊○○上開侵占行為，除
      上開第5 項侵占停車位租金78,000元外，其餘部分均經鈞
      院93年度訴字第1041號、台灣高等法院94年度上訴字第24
      61號刑事判決有罪在案。
二、次查被告丁○○係自91年8 月1 日起至92年7 月31日止，擔
    任原告管委會第9 屆主任委員，惟其於上開任職期間處理委
    任事務時，對於被告戊○○製作之每月財務收支報表及活期
    存摺結餘金額，疏未審核，於該屆管委會其他委員提出質疑
    時，置之不理，致原告所有管理基金遭戊○○侵占，甚且於
    92年8 月1 日，竟以戊○○所提供經塗改偽造之定期存摺影
    本及正本辦理職務交接，顯違背其委任職務，致原告受有上
    開損害。蓋依84年9 月1 日訂定之原告社區管理規約（下稱
    原告社區原管理規約）第3 條第6 項規定：「各項管理費收
    支帳目、於每月月底結算，次月5 日前公布。」，且被告丁○○於本件94年8 月3 日準備程序期日亦當庭陳稱：「定期
    在每月21日前，會召開管委會，委員會做會務報告，財務方
    面，財務委員會列出收支明細，報告上個月的收支。收支明
    細是否與實際相符，要經過4 個人審查，財委作表後，主委
    先看過再交由副主委看，監委再做最後審查。」等語，足證
    被告確負有審核財務與收支明細是否相符之義務。惟證人巫
    桂妹於本件93年7 月9 日準備程序期日到庭結證稱：「本人
    於91年8 月擔任原告之委員至今，每個月月會皆有參與，曾
    經於開會中質疑月報表中之修繕費用比管理費用還要高，並
    於92年6 月所開之管委會會議臨時動議提出，被告丁○○表
    示沒空處理，而要本人將問題紀錄下來再交給財委看。於92
    年7 月21日之會議有再與監委對帳，仍然發現修繕費之回饋
    金比管理費還高，至於92年5 月份之報表係同年7 月才提出
    。」；證人朱發忠亦於同日到庭結證稱：「於被告丁○○擔
    任主委時本人是監委，曾在92年2 月或3 月之會議中指出92
    年2 月份以後之管理費收支明細表，其以前累積之數字不見
    ，只剩下結餘的數字，財委表示他的做法跟別人不一樣，我
    們仍要其交代，然而主委並沒有做任何處理。」被告丁○○
    並自認其曾要求被告戊○○就上開財務報表之異狀提出說明
    ，惟戊○○未回應，其即未積極處置，自有過失。況關於原
    告所有存款之提領，均須經由被告丁○○用印，而其竟任由
    戊○○盜領原告存款，並持被告戊○○偽造之存摺影本辦理
    前後任主任委員職務交接手續，足認被告丁○○就戊○○擔
    任原告第9 屆財務委員所製作財務報表之異狀，未予處理。
    再觀諸被告丁○○提出原告社區91年8 月份至92年7 月份管
    理費收支明細表所載，其中91年8 月份至92年6 月份管理費
    收支明細表之簽章日期均為92年7 月29日，92年7 月份之管
    理費收支明細表則於92年8 月1 日簽章，與其所辯公告時間
    顯然不符，足見被告2 人係將整年度即12個月份之管理費收
    支明細表一次製作、審核並公告，是被告丁○○就其所負審
    查責任顯未盡一般之注意義務，其辯稱戊○○於擔任原告管
    委會第9 屆財務委員期間，均按月提出財務報表，由各委員
    於管委會開會核對單據及報表無誤後，經公告於原告社區，
    已盡審查之責等語，自無可採。而原告社區管理費收支明細
    表既均記載定存金額、活存金額、總額，被告丁○○僅須稍
    加注意，即能發現被告戊○○前開侵占行為，足以防免原告
    所有款項遭戊○○侵占，是被告丁○○未盡與處理自己事務
    為同一注意之義務，與原告之損害間當然有因果關係。
三、綜上，被告丁○○辯稱其已善盡與處理自己事務為同一注意
    之義務，顯乏依據。被告2 人係故意或過失共同不法侵害原
    告之財產權，依民法第184 條、第185 條關於侵權行為損害
    賠償請求權及同法第544 條之規定，自應連帶賠償原告所受
    損害。退一步言，縱認被告2 人前揭侵害原告財產權之行為
    不構成共同侵權行為，亦應對原告負不真正連帶債務之損害
    賠償責任，債權人即原告仍得請求被告連帶賠償原告所受損
    害，僅被告中之任一人清償後，其餘不真正連帶債務人所負
    之債務同歸於消滅而已。爰提起本件訴訟，依上開規定之法
    律關係，請求被告連帶給付原告2,057,042 元及自起訴狀繕
    本送達被告之翌日起至清償日止，按年利率百分之5 計算之
    利息。
參、證據：提出新竹商銀中原分行帳號第0000000000號定期存單
    存摺明細表、被告戊○○於92年8 月10日書立之確認書、帳
    號第00000000000 號帳戶自91年8 月1 日起至92年7 月31日
    止之歷史資料查詢、原告社區91年12月份管理費收支明細表
    、原告社區91年8 月至92年7 月管理費收入登記本不實之明
    細表、被告戊○○收取原告社區住戶停車位租金收入未入帳
    明細表、被告戊○○於92年8 月5 日書立之道歉書及聲明書
    、原告社區91年8 月份至92年7 月份管理費收支明細表、原
    告社區原管理規約、桃縣府工建寓字第860223號公寓大廈管
    理組織報備證明、原告社區規約各1 件為證，並聲請訊問證
    人巫桂妹、朱發忠。
乙、被告丁○○方面：
壹、聲明：
一、原告之訴及假執行聲請駁回。
二、如受不利判決，願供擔保請准宣告免為假執行。
貳、陳述：
一、原告所指被告戊○○本件侵占原告所有定期存款及利息、應
    付款、管理費、停車位租金等款項，均係其個人行為，與被
    告無關，更因戊○○於92年8 月1 日辦理原告管委會第9 屆
    、第10屆管理委員交接時，持其偽造、變造之存摺正本及影
    本辦理財務委員交接，企圖矇騙前、後屆委員，嗣因其自知
    難逃法律責任，始於同年8 月5 日向原告第10屆主任委員鄒
    憲清坦承前揭侵占情事，經鄒憲清通知前、後屆委員，被告
    始知悉上情，戊○○並簽立切結書，證明被告就上開侵占及
    以不實財務報表辦理交接之情事，均不知情，足認被告並未
    參與其事。
二、次查戊○○於擔任原告管委會第9 屆財務委員之前揭期間，
    其所製作原告社區之各月份管理費收支明細表，所載內容與
    當月份帳單收據所載金額及內容均相符合，經被告核對各該
    月份之管理費收支明細表與當月份帳單收據無誤，自無違失
    。且原告管委會之存摺既按規定由戊○○以財務委員之身分
    保管，並未出示予包括被告在內之主任委員、副主任委員、
    監察委員及其他委員查閱內容，所有委員自無從得知戊○○
    未將前揭款項存入銀行，更不知上開存摺之結餘數字與實情
    不符，是被告自已盡與處理自己事務之同一注意義務為前揭
    審核而無過失：
（一）觀諸原告第9 屆管委會於92年6 月14日所召開會議紀錄表
      所載，並無如證人巫桂妹所指伊曾在臨時動議提出質疑，
      另原告第9 屆管委會第8 次會議紀錄表亦無證人朱發忠所
      指伊曾在會議中提出質疑之記載，且朱發忠既係原告管委
      會第9 屆監察委員，若其確有質疑，何以在戊○○每月提
      出之原告社區管理費收支明細表上簽章？足認身為該屆監
      察委員之朱發忠對上開財務狀況並無異議。
（二）且依證人乙○○於本件95年2 月24日準備程序期日到庭所
      為證述，可知原告管委會第9 屆財務委員確按規定每月製
      作原告社區之管理費收支明細表，經由主任委員、副主任
      委員、監察委員分別審核簽章後，將該管理費收支明細表
      影印，蓋用原告管委會之公告專用章，分別公告於原告社
      區大門公告欄及各大樓之各別公告欄，足證被告與戊○○
      確均依照規定，每月完成報表製作及公告手續，上開財務
      報表並分別經主任委員、副主任委員、監察委員核對單據
      及報表無誤後，分別簽章公告，則被告及各該委員自均已
      盡審查之責。原告指稱被告2 人係將整年度之管理費收支
      明細表一次製作、審核並公告，或指稱被告有如何未盡審
      查之責等語，顯不實在。
（三）另查依證人即曾擔任原告管委會第2 屆、第3 屆財務委員
      之丙○○於上開準備程序期日到庭所為證述，可知原告管
      委會之存摺正本或影本並非須按月審查之文件或簿冊，而
      係在新舊任管理委員辦理職務交接時，始一併提出供審核
      ，且依被告擔任原告管委會第9 屆主任委員時所適用之原
      告社區原管理規約規定，亦未將原告管委會之存摺正本或
      影本列為每月審查事項，嗣原告於93年7 月15日修正，並
      於被告卸任主任委員職務後之同年8 月1 日起適用之社區
      規約（下稱原告社區新管理規約），始將上開存摺列為每
      月審查事項，是原告指稱被告未依社區規約之規定，按月
      審核上開存摺，未盡與處理自己事務為同一注意之義務，
      實無所據。
三、綜上，被告於擔任原告管委會第9 屆主任委員之前揭期間，
    確已盡與處理自己事務同一之注意義務，並無故意或過失，
    原告提起本件訴訟並無理由，自應駁回原告本件起訴。
參、證據：提出原告社區第9 屆管委會委員通訊錄、被告戊○○
    於93年4 月14日書立之切結書、原告社區第9 屆管理委員會
    第1 次、第3 次、第5 次、第7 次、第8 次、第10次會議紀
    錄表、第6 次臨時會議紀錄表、第9 屆區分所有權人大會會
    議紀錄、91年9 月份管理費收支明細表、第10屆管理委員會
    第7 次會議紀錄、被告戊○○於92年8 月5 日書立之聲明書
    、原告社區原管理規約及新管理規約各1 件為證，並聲請訊
    問證人丙○○、乙○○。
丙、被告戊○○方面：
壹、聲明：原告之訴駁回。
貳、陳述：
一、本件被告所為侵占原告所有財產之行為，均係被告個人所為
    ，與被告丁○○無關，且被告係在原告管委會第10屆新任委
    員尚未發現被告侵占事實時，即因良心不安而先行告知新任
    主任委員鄒憲清，由鄒憲清通知新任財務委員等人，伊等始
    知悉上開侵占及款項短缺情形。又就原告主張被告侵占之金
    額，被告自認確曾侵占前揭162 萬元定期存款之部分。
二、被告擔任原告社區第9 屆財務委員時，證人巫桂妹亦同時擔
    任管理委員，證人朱發忠則擔任同屆監察委員。當時巫桂妹
    即曾多次與被告發生口角及肢體爭執，是巫桂妹於本件顯係
    挾怨到庭作證，所為證述自與事實不符。又原告管委會之大
    章向由監察委員保管，且原告社區之相關工程、財務委員之
    領款、每月財務帳冊，均需監察委員核對無誤，同意蓋章，
    財務委員始能領款或公告當月收支財務報表，倘朱發忠先前
    即認為被告所製作之帳冊或帳務有問題，何以未在原告按月
    召開之管委會會議中提出質疑？是朱發忠於本件證稱其曾提
    出質疑之說，與事實不符。
三、被告擔任原告管委會第9 屆財務委員時，所製作原告社區之
    各月份管理費收支明細表與被告交予主任委員、副主任委員
    、監察委員審查之當月份所有帳單收據所載金額及內容均屬
    相符，惟被告並未將其中部分款項存入銀行，並因原告管委
    會之存摺正本向由被告保管，並未交予包括被告丁○○在內
    之其他委員審閱。至於卷附原告社區自91年8 月份起至92年
    6 月份止之各月份管理費收支明細表，其簽署日期之所以為
    92年7 月29日，另92年7 月份收支明細表之簽署日期之所以
    在92年8 月1 日，係因巫桂妹在原告管委會第9 屆、第10屆
    管理委員交接前，質疑被告所製作之管理費收支明細表有誤
    ，被告乃連夜修改前開各月份之管理費收支明細表內容，重
    新提請主任委員、副主任委員、監察委員分別蓋章後，提出
    交接，是其等自均不知上開收支明細表及相關帳單收據所載
    內容與存摺之實際結餘數字不符。
丁、本院依職權調閱本院93年度訴字第1041號被告戊○○偽造文
    書等、台灣高等法院94年度上訴字第2461號被告戊○○侵占
    等案件刑事卷宗。
    理  由
甲、程序方面：
    按當事人喪失訴訟能力或法定代理人死亡或其代理權消滅者
    ，訴訟程序在有法定代理人或取得訴訟能力之本人承受其訴
    訟以前當然停止。又聲明承受訴訟，應提出書狀於受訴法院
    ，由法院送達於他造。民事訴訟法第170 條、第176 條分別
    定有明文。本件原告之法定代理人於訴訟進行中，先於93年
    7 月5 日由鄒憲清變更為甲○○，嗣於94年6 月6 日由甲○○變更為李穎義，有原告提出翰林華城社區第11屆、第12屆
    管理委員會推選主委、副主委、監委、財委會議紀錄各1 件
    在卷可稽，並經其等先後於93年8 月5 日、94年8 月18日具
    狀聲明承受本件訴訟，核與前開規定相符，應予准許。
乙、實體方面：
壹、被告戊○○部分：
一、原告主張被告戊○○前自91年8 月1 日起至92年7 月31日止
    ，擔任原告管委會之財務委員一職，負責原告社區住戶管理
    費用之收取、支付應付帳款等事項。詎被告竟於擔任上開財
    務委員期間，連續侵占如前揭事實欄所示原告管委會存於新
    竹商銀之定期存款162 萬元、應支付龍鼎保全公司、全三菱
    公司、永三消防公司等服務廠商之92年7 月份服務報酬及尤
    秀蘭之92年7 月份薪資共計178,400 元、原告之6 筆存款利
    息收入計8,642 元、管理費收入計172,000 元、停車位租金
    計78,000元，總計侵占2,057,042 元。經原告管委員第10屆
    新任委員於92年8 月1 日接任，於同年8 月5 日發現上情後
    ，戊○○始於同日書立道歉書及聲明書，其上開侵占行為，
    除上開侵占停車位租金78,000元之部分外，其餘部分均經本
    院93年度訴字第1041號、台灣高等法院94年度上訴字第2461
    號刑事判決有罪在案。爰提起本件訴訟，依民法第184 條關
    於侵權行為之法律關係，請求賠償原告所受損害而請求被告
    給付2,057,042 元及自起訴狀繕本送達被告之翌日起至清償
    日止，按年利率百分之5 計算之利息等語。
二、被告戊○○則以其僅侵占原告所指前揭2,057,042 元中關於
    前揭162 萬元定期存款之部分，並以證人巫桂妹、朱發忠所
    為證詞不足採信為由，否認侵占其餘437,042 元等語置辯。
三、原告主張被告戊○○前自91年8 月1 日起至92年7 月31日止
    ，擔任原告管委會之財務委員一職，負責原告社區住戶管理
    費用之收取、支付應付帳款等事項，於擔任上開財務委員期
    間，侵占前揭新竹商銀之定期存款162 萬元等情，業據原告
    提出與所述相符之新竹商銀中原分行帳號第0000000000號定
    期存單存摺明細表、被告戊○○於92年8 月5 日立具之道歉
    書及聲明書各1 件，並為被告戊○○所不爭執，且經本院依
    職權調閱本院93年度訴字第1041號、台灣高等法院94年度上
    訴字第2461號被告戊○○侵占等案件刑事卷宗，核閱屬實。
    是原告此部分主張自堪信為真實。惟原告主張被告戊○○於
    擔任前揭財務委員期間，另侵占原告所有如前揭事實欄所示
    應支付龍鼎保全公司、全三菱公司、永三消防公司等服務廠
    商之92年7 月份服務報酬及尤秀蘭之92年7 月份薪資共計17
    8,400 元、原告之6 筆存款利息收入計8,642 元、管理費收
    入計172,000 元、停車位租金計78,000元，共437,042 元，
    則為被告戊○○以前詞置辯而否認。是本件關於原告與戊○○之部分，其應審究之爭點為：被告戊○○是否亦侵占原告
    所指前揭款項，茲分別判斷如下。
四、經查，關於原告主張被告戊○○於擔任原告第9 屆管委會財
    務委員期間，侵占原告所有前揭應支付龍鼎保全公司、全三
    菱公司、永三消防公司等服務廠商之92年7 月份服務報酬及
    尤秀蘭之92年7 月份薪資共計178,400 元、原告之6 筆存款
    利息收入計8,642 元、管理費收入計172,000 元，合計359,
    042 元之部分，業據原告提出被告戊○○於92年8 月10日書
    立之確認書、原告管委會在新竹商銀中原分行所設第000000
    00000 號帳戶自91年8 月1 日起至92年7 月31日止之歷史資
    料查詢、原告社區91年12月份管理費收支明細表、原告社區
    91年8 月至92年7 月管理費收入登記不實明細表、被告戊○○於92年8 月5 日書立之道歉書及聲明書、原告社區91年8
    月份至92年7 月份管理費收支明細表各1 件為證。且被告戊○○於本院93年度訴字第1041號其所涉偽造文書及侵占原告
    所有前開款項案件，亦於94年5 月6 日準備程序期日當庭坦
    承上開侵占事實，經本院93年度訴字第1041號、台灣高等法
    院94年度上訴字第2461號認定其侵占事實，判處罪刑在案，
    足認原告主張被告戊○○於擔任前開財務委員期間，並曾侵
    占原告所有前揭合計359,052 元之各該款項，堪信屬實。被
    告辯稱其僅侵占前開162 萬元定期存款，未侵占上開359,04
    2 元，自無可採。
五、另查，原告指稱被告戊○○另侵占原告社區住戶之停車位租
    金78,000元，固提出其所指被告戊○○收取原告社區住戶停
    車位租金收入未入帳明細表1 紙為證，惟為被告戊○○所否
    認。經查，原告所提上開明細表僅為原告片面記載，並未輔
    以任何報表或帳冊證明，或提出上開停車位承租人確曾將所
    承租停車位之租金直接或託由原告社區警衛或其他人員間接
    轉交予被告收受之證據以實其說，原告並自陳無其他證據證
    明被告戊○○確有侵占該項停車位租金之證據，自難認為原
    告指稱被告戊○○侵占上開停車位租金78,000元之部分屬實
    。是原告以被告戊○○侵占上開78,000元停車位租金，據以
    請求被告戊○○賠償給付78,000元及其遲延利息，即無可採
    。
六、按「因故意或過失，不法侵害他人之權利者，負損害賠償責
    任。故意以背於善良風俗之方法，加損害於他人者亦同。」
    民法第184 條第1 項定有明文。本件被告戊○○既有前揭侵
    占原告所有前開定期存款162 萬元、應支付龍鼎保全公司、
    全三菱公司、永三消防公司等服務廠商92年7 月份服務報酬
    及尤秀蘭92年7 月份薪資共計178,400 元、原告6 筆存款利
    息收入計8,642 元、管理費收入計172,000 元，共計1,979,
    042 元，自屬不法侵害原告就上開定期存款、利息收入或其
    他應收、應付款項之所有權，並係故意以背於善良風俗之方
    法加損害於原告，致原告受有前揭損害，其間並有相當因果
    關係，則原告提起本件訴訟，依前開規定之法律關係，請求
    被告戊○○賠償所受損害而請求被告戊○○給付1,979,042
    元及自起訴狀繕本送達被告戊○○之翌日即93年4 月7 日起
    至清償日止，按年利率百分之5 計算之利息，自屬有據，應
    予准許。惟原告既無法證明被告戊○○確有侵占上開78,000
    元之事實，是原告以上開侵權行為損害賠償請求權之法律關
    係，請求被告戊○○賠償此部分損害而請求給付78,000元及
    其遲延利息，自屬無據，不應准許。
貳、被告丁○○部分：
一、原告主張被告丁○○自91年8 月1 日起至92年7 月31日止，
    擔任原告管委會第9 屆主任委員時，對於被告戊○○製作之
    每月財務收支報表及活期存摺結餘金額，疏未審核，就該屆
    管委會其他委員提出之質疑，未予處理，致原告所有管理基
    金遭戊○○侵占，並於92年8 月1 日以戊○○提供經塗改偽
    造之定期存摺影本及正本辦理職務交接，顯未盡與處理自己
    事務為同一注意之義務，違背其依原告社區管理規約第3 條
    第6 項規定所負審核財務與收支明細表之義務，其過失與原
    告所受之損害間並有因果關係存在，依民法第184 條關於侵
    權行為損害賠償請求權及同法第544 條之規定，自應負責賠
    償原告所受損害，並應依民法第185 條第1 項前段與被告戊○○對原告負連帶或不真正連帶債務之賠償責任。
二、被告丁○○則以原告本件所指被告戊○○侵占原告所有前揭
    定期存款及利息、應付款、管理費、停車位租金，合計侵占
    2,057,042 元，均係戊○○個人所為，與其無關，且因戊○○於92年8 月1 日原告管委會第9 、10屆管理委員交接時，
    持其自己偽造、變造之存摺辦理交接，企圖矇騙，嗣因自知
    難逃法律責任，始於同年8 月5 日向原告第10屆主任委員鄒
    憲清坦承前揭侵占情事，經鄒憲清通知後，其始悉上情，戊○○並簽立切結書，證明被告不知上開侵占及以不實財務報
    表辦理交接之情事。戊○○於擔任原告管委會第9 屆財務委
    員期間，其所製作之原告社區各月份管理費收支明細表，所
    載內容與當月份帳單收據所載金額及內容均相符合，經被告
    及擔任監察委員之朱發忠核對各該月份之管理費收支明細表
    與當月份帳單收據無誤，按月公告於原告社區之各公告欄，
    業經證人乙○○於本件95年2 月24日準備程序期日到庭結證
    明確。而原告管委會之存摺既按規定由戊○○以財務委員之
    身分保管，並未出示予包括被告在內之所有委員查閱內容，
    且依當時原告社區原管理規約之規定，上開存摺僅係新舊任
    管理委員辦理職務交接時之審查事項，而非每月應行審查之
    文件或簿冊，是被告未予審查，自無過失，從而被告自無從
    得知戊○○未將前揭款項存入銀行，更不知上開存摺結餘數
    字與實情不符，是被告自已盡與處理自己事務之同一注意義
    務為前揭審核而無過失，原告提起本件訴訟，請求被告賠償
    其所受損害，自無依據，應駁回原告本件起訴等語。
三、原告主張被告丁○○前自91年8 月1 日起至92年7 月31日止
    ，擔任原告管委會第9 屆主任委員時，對於被告戊○○製作
    之每月財務收支報表及活期存摺結餘金額，疏未審核，就該
    屆管委會其他委員提出之質疑，未予處理，致原告所有管理
    基金遭戊○○侵占，並於92年8 月1 日以戊○○提供經塗改
    偽造之定期存摺影本及正本辦理職務交接，顯未盡與處理自
    己事務為同一注意之義務而有過失，其過失與原告所受之損
    害間並有因果關係存在，為被告丁○○以前詞置辯而否認。
    是本件關於原告與被告丁○○之部分，其應審究之爭點為：
    被告丁○○是否已盡與處理自己事務之同一注意義務為前揭
    審核而無過失？茲判斷如下。
四、原告指稱被告就同屆管理委員質疑被告戊○○所製作原告管
    委會之財務報表，未予處理，無非以證人即與被告丁○○同
    時擔任原告管委會第9 屆管理委員之巫桂妹及同屆監察委員
    朱發忠於本件93年7 月9 日準備程序期日到庭所為證詞為據
    。惟查證人巫桂妹於上開期日固到庭證稱：其於92年6 月召
    開之原告管理委員會議，曾以臨時動議方式質疑被告戊○○
    所製作月報表之修繕費回饋金比管理費還高，當時被告丁○○表示沒空，要伊將所提問題向另位委員洪桂齡說明後予以
    紀錄再交予財務委員去看等語。另證人朱發忠於上開期日則
    到庭結證稱：伊曾發現原告管委會92年2 月份以後經費收支
    報表之以前累積數字不見，僅剩結餘數字，在92年2 月或3
    月之管理委員會議當場提出質疑，被告戊○○當場表示其作
    法與別人不同，伊仍然要求戊○○明確說明，丁○○即未再
    做任何處理等語。惟被告既抗辯於朱發忠提出上開質疑時，
    其曾要求戊○○就上開經費收支報表為補充說明，因戊○○
    未再回答，且朱發忠身為該屆監察委員，亦於各該月份之原
    告管委會財務報表上蓋章等語，原告對被告丁○○上開辯詞
    亦不爭執，並援引被告上開抗辯作為其應負審核原告管委會
    財務報表之依據，足認被告丁○○上開抗辯堪信屬實。是依
    被告丁○○上開抗辯及巫桂妹前開證詞，足證於巫桂妹、朱
    發忠提出上開質疑時，被告丁○○均已即時為前揭處理，原
    告指稱丁○○就巫桂妹、朱發忠所為前開質疑未為任何處理
    ，自無可採。且巫桂妹前開質疑係指戊○○所製作月報表之
    修繕費回饋金比管理費高，朱發忠則質疑原告管委會經費收
    支報表之累積數字不見，僅剩結餘數字，均未明確質疑戊○○有何侵占原告管理基金之情形，伊等上開質疑又未記載於
    原告管委會之會議紀錄，有被告丁○○提出原告管委會歷次
    管委會之會議紀錄在卷可稽（參本院第1 卷第38頁至第48頁
    ），並為兩造所不爭執，而朱發忠於提出上開質疑後，復與
    財務委員戊○○、主任委員丁○○、副主任委員何爾仁等於
    原告92年2 月或3 月以後歷次財務報表共同簽名，將報表公
    告於社區之各公告欄等情，業經證人即協助上開報表簽名及
    公告事宜之保全公司警衛乙○○於本件93年7 月9 日、95年
    2 月24日準備程序期日到庭結證屬實在卷（參本院第1 卷第
    125 頁至第126 頁、第2 卷第106 頁至第109 頁），是僅憑
    巫桂妹、朱發忠上開質疑，顯無法獲得戊○○有侵占原告管
    理基金之合理懷疑，則被告未進一步追究戊○○前揭侵占行
    為，自不得認為有如何違反與處理自己事務為同一注意義務
    之情形，而不得認為其有何過失。
五、另查，原告以卷附原告社區91年8 月份至92年6 月份管理費
    收支明細表之簽章日期均為92年7 月29日，92年7 月份之管
    理費收支明細表則於92年8 月1 日簽章，據以指稱被告2 人
    係一次補作上開一整年度之管理費收支明細表，認被告丁○○違反原告社區原管理規約第3 條第6 項之規定，惟亦為被
    告丁○○以其等均已按月製作上開管理費收支明細表等語而
    否認。經查，證人乙○○於本件93年7 月9 日、95年2 月24
    日準備程序期日到庭結證略稱：原告管委會之財務委員確實
    有按月製作收支明細表，請伊等值班警衛分別轉交給主任委
    員、副主任委員、監察委員審核蓋章，伊等在警衛室碰到上
    開委員時，就請他們審核簽章，委員審核之先後順序並不一
    定，3 位委員審核完畢後，由財務委員或其他委員影印上開
    收支明細表，蓋用原告管委會之公告專用章後，分別公告於
    社區大門公告欄及各棟大樓之各別公告欄，值班警衛有時亦
    會幫忙蓋用上開公告專用章，上開報表製作及公告手續，確
    實有按照規定，按月審核公告等語（參本院第1 卷第125 頁
    至第126 頁、第2 卷第106 頁至第109 頁）；核與被告丁○○所辯相符。參以原告管委會前揭會議紀錄表之出席委員簽
    名欄所載，原告管委會開會時，其出席委員顯相當踴躍，是
    若戊○○未按月製作上開收支明細表，上開出席委員豈無異
    議，惟依上開會議紀錄所載，及證人巫桂妹、朱發忠前揭證
    述，均無任何委員質疑戊○○未按月製作上開收支報表，或
    質疑其等未按月公告該報表，且依一般社區及其管委會之管
    理運作情形判斷，其住戶或監察委員自無可能容任管委會或
    財務委員一整年未製作公告管理費收支明細表等財務報表。
    且關於原告提出之前揭管理費收支明細表，既經被告戊○○
    自承係在其等於92年8 月1 日卸任財務委員，辦理新舊任委
    員交接手續前，因巫桂妹質疑其管理費收支明細表有誤，其
    乃連夜修改前開各月份之管理費收支明細表內容，重新提請
    主任委員、副主任委員、監察委員分別蓋章後，提出辦理交
    接，是僅憑戊○○上開修改內容後之收支明細表，自不足為
    有利於原告之認定。是被告丁○○抗辯戊○○確依原告社區
    原管理規約之規定，按月製作管理費收支明細表製作，由其
    與監察委員朱發忠、副主任委員何爾仁分別審核蓋章，公告
    於原告社區之各公告欄，自屬可採；原告指稱被告2 人係一
    次補作上開一整年度之管理費收支明細表，認被告丁○○違
    反原告社區原管理規約第3 條第6 項之規定，顯屬無據。
六、原告另指稱其管委會主任委員有負責審核管委會財務與收支
    明細是否相符之義務，而被告丁○○任職原告管委會主任委
    員期間，就被告戊○○每月製作之財務收支報表及活期存摺
    結餘金額，均疏未審核，顯違反上開審查義務，惟亦為被告
    丁○○否認，並以前詞置辯。經查：
（一）被告丁○○係自91年8 月1 日起至92年7 月31日止擔任原
      告管委會主任委員，依當時適用之原告社區原管理規約（
      附於本院第2 卷第84頁）規定，並未將審核原告社區財務
      與收支明細是否相符列為主任委員之職務範疇。原告任意
      指稱被告丁○○擔任前揭主任委員時，負有審核原告社區
      財務與收支明細是否相符之責，自無依據。
（二）另依證人即曾擔任原告管委會第2 、3 屆財務委員之丙○○於本件93年7 月9 日、95年2 月24日準備程序期日到庭
      結證略稱：在伊擔任上開財務委員期間，依原告社區原管
      理規約規定，原告管委員之存摺正本均係由伊以財務委員
      之身分負責保管，存摺正本並非每月須審核之簿冊或文件
      ，僅在每屆管理委員會交接時，才提出列為交接事項，當
      時只有存摺正本，沒有影本，影本也沒有意義等語。經查
      上開原告社區原管理規約於被告2 人分別擔任原告管委員
      主任委員、財務委員之前揭期間，仍繼續適用，原告復未
      舉證上開規約之規定於前揭期間有何修正，或原告管委會
      曾決議修正上開存摺之保管及審核規定，是被告丁○○抗
      辯於其擔任上開主任委員期間，前開存摺正本或影本非其
      應按月審核之事項，其不負審查之責，自屬可採。縱原告
      社區於被告2 人分別卸任上開主任委員、財務委員職務後
      ，於93年7 月15日修正上開管理規約，將上開存摺正本或
      影本列為每月審核事項，並明訂自同年8 月1 日起施行（
      參本院第2 卷第70頁至第81頁所附原告社區新管理規約第
      9 條至第12條、第31條規定），其修正自不具溯及效力，
      不得據以指稱被告丁○○有按月審查上開存摺正本或影本
      之責。且經比對上開修正內容，更足認原告社區原管理規
      約並未規定被告丁○○負有上開審核義務。
（三）另查被告戊○○於擔任前揭財務委員期間，其所製作之原
      告社區各月份管理費收支明細表與其交予主任委員、副主
      任委員、監察委員審查之當月份所有帳單收據所載金額及
      內容均屬相符，惟其未將其中部分款項存入銀行，並因原
      告管委會之存摺正本均由其負責保管，並未交予包括被告
      丁○○在內之其他委員審閱，被告等自均不知上開收支明
      細表及相關帳單收據所載內容與存摺實際結餘金額不符，
      業經被告戊○○於本件95年2 月24日準備程序期日當庭自
      承在卷（參本院第2 卷第110 頁）。經核該項陳述顯不利
      於被告戊○○本身，其並因上開侵占行為，經台灣高等法
      院94年度上訴字第2461號侵占等案件，判處有期徒刑1 年
      2 月在案，足認其上開陳述堪信屬實。則原告管委會主任
      委員即被告、副主任委員何爾仁、監察委員朱發忠等人於
      審核戊○○製作前開各月份管理費收支明細表時，自無法
      發現戊○○上開侵占情事。
（四）綜上，被告丁○○縱未審核上開存摺，未能發現戊○○上
      開侵占情事，尚不能認為有何過失，尚難認為違反與處理
      自己事務為同一注意之義務。原告以被告負有該項審查義
      務，指稱被告違反按月審核上開存摺結餘金額與上開收支
      明細是否相符之義務，違反與處理自己事務為同一之注意
      義務，自屬無據。
七、綜上所述，應認被告丁○○於擔任原告管委會主任委員之前
    揭期間，於執行主任委員職務時業已盡與處理自己事務為同
    一注意之義務，並無過失。原告主張被告丁○○有前揭過失
    ，或有如何違背其委任職務，應依民法第184 條關於侵權行
    為損害請求權或同法第544 條關於受任人損害賠償責任之規
    定，賠償原告所受損害，自屬無據；原告主張被告丁○○應
    與被告戊○○成立共同侵權行為，應依民法第185 條第1 項
    前段連帶賠償原告所受損害，或應與被告戊○○對原告負不
    真正連帶債務之損害賠償責任，亦屬無據。是原告提起本件
    訴訟，依上開規定之法律關係，請求被告丁○○與戊○○連
    帶給付2,057,042 元及遲延利息，其關於被告丁○○之部分
    並無理由，應予駁回。
丙、本件事證已臻明確，兩造其餘主張陳述及所提證據，經核與
    判決之結果均無影響，爰不另一一論述。併此敘明。
丁、假執行之宣告：
    原告陳明願供擔保，聲請宣告假執行，就其勝訴部分，核無
    不合，爰酌定相當之擔保金額准許之。至於原告敗訴部分，
    其假執行之聲請自無依據，爰併予駁回。
戊、據上論結，本件原告之訴為一部有理由，一部無理由，依民
    事訴訟法第79條、第390 條第2 項，判決如主文。
中    華    民    國    95    年    4     月    13    日
                  民事第一庭  審判長法  官  郭琇玲
                                    法  官  林曉芳
                                    法  官  陳勇松
以上正本係照原本作成。
如對本判決上訴，須於判決送達後20日內向本院提出上訴狀。
中    華    民    國    95    年    4     月    13    日
                                    書記官  蔡佳玲


司法院資訊處製作；財團法人民間司法改革基金會備份。
